臺灣高等法院刑事裁定
109年度聲再字第507號
再審聲請人
即受判決人  高景隆


代  理  人  錢紀安律師
上列聲請人因偽造文書案件，對於本院99年度上易字第1262號，
中華民國99年8月12日第二審確定判決（臺灣桃園地方法院98年
度易字第960號，起訴案號：臺灣桃園地方檢察署97年度偵字第2
3122號），聲請再審，本院裁定如下：
    主  文
再審之聲請駁回。 
    理  由
一、聲請意旨略稱：
(一)依最高法院99年台上字第6977號、92年度台上字第6159號刑
    事判決意旨，再審聲請人即受判決人(下稱聲請人)提出民國
    88年11月29日登強塑膠股份有限公司(下稱登強公司)章程影
    本(聲請1)及登強公司98年2月13日九十八年第一次股東臨時
    會議事錄乙份(聲證2)，由聲證1及2可以證明94年11月2日登
    強公司股東臨時會議事錄及董事會議事錄(下稱系爭議事錄)
    非聲請人業務上所職掌之文書，聲請人非刑法第215規範之
    行為主體，且無系爭議事錄非聲請人製作而成，自無登載不
    實之行為，依請聲證1、2足以對原確定判決認定之事實產生
    合理懷疑，且為原確定判決審理時未及調查斟酌之證據，聲
    請人爰依刑事訴訟法第420條第1項第6款之規定聲請再審。
(二)依聲證2顯示，聲請人為98年股東臨時會之主席，出席股東
    黃國榮、吳怡陵、李春年、吳明紘、吳順帆及吳佳妙均有於
    該次股東臨時會議事錄上簽名，倘對於94年11月2日之董事
    長選舉結果有所不服，即應提出改選董事長，卻反而於98年
    之臨時股東會仍承認聲請人之主席身分，豈不有疑？由此足
    證系爭議事錄內容並無不實。
(三)又於94年10月23日吳回、黃國清與聲請人雖簽立約定書(下
    稱系爭約定書)，決議由黃國清接任為登強公司之登記負責
    人。然系爭約定書僅為吳回、黃國清與聲請人間之約定，至
    多僅為聲請人與吳回、黃國清間之民事約定，聲請人如有違
    反，至多也僅係對吳回、黃國清間負民事債務不履行之責任
    ，與系爭會議事錄內容有無不實並無任何關聯，況本案告訴
    人吳明紘、陳佩杏、李春年及吳怡陵並非系爭約定書之當事
    人，其等竟均稱以為已選任黃國清為董事長云云，自無可採
    。再者，依88年間登強公司章程第13條之約定：「本公司設
    董事人，監察人壹人，任期三年，由股東會就有行為能力之
    股東中選任，連選得連任。」，而依登強公司股東名簿及登
    強公司98年第1次股東臨時體董事選舉投票單所示(聲證2第3
    頁)，均未見黃國清成為登強公司之股東，則告訴人等何以
    定於94年11月2日選舉董監事時，黃國清可當選為登強公司
    之董事？並登記為登強公司之負責人？可證告訴人之證詞不
    足為採。
(四)另於再審訊問時復提出黃國榮出具予聲請人之96年6月15日
    之保管憑證，即聲證3，主張吳回等登強公司之實際股均明
    知96年6月15日登強公司之登記負責人為吳佳妙，而非黃國
    清，故原確定判決採信證人吳回於審理程序中證稱：其等係
    於96年5月間到經濟部申請資料時，才知道聲請人偽造登記
    給吳佳妙等語，顯有違經驗法則，益徵證人吳回之證詞不實
    在，且黃國榮為黃國清、黃國順胞兄，黃國清、黃國順均知
    登強公司的登記負責人仍是吳佳妙的事實。　　
(五)綜上，依聲證1、2、3單獨與先前卷存之證據綜合判斷，足
    以對原確定判決認定之事實產生合理懷疑，不僅具有新規性
    ，亦存在顯著性，足以對動搖原確定判決認定之事實，並有
    聲請人應受無罪判決之情形，應可認聲請人之再審聲請意旨
    符合刑事訴訟法第420條第1項第6款之規定，請賜准再開審
    判程序，並准予傳喚證人王美娟到庭作證。　　
二、按再審制度，係為發現確實之事實真相，以實現公平正義，
    而於案件判決確定之後，另設救濟之特別管道，重在糾正原
    確定判決所認定之事實錯誤，但因不能排除某些人可能出於
    惡意或其他目的，利用此方式延宕、纏訟，有害判決之安定
    性，故立有嚴格之條件限制。刑事訴訟法第420條第1項第6
    款原規定：「因發現確實之新證據，足認受有罪判決之人應
    受無罪、免訴、免刑或輕於原判決所認罪名之判決者」，作
    為得聲請再審原因之一項類型，司法實務上認為該證據，必
    須兼具新穎性（又稱新規性或嶄新性）及明確性（又稱確實
    性）二種要件，始克相當。晚近修正將上揭第一句文字，改
    為「因發現新事實、新證據，單獨或與先前之證據綜合判斷
    」，並增定第3 項為：「第1項第6款之新事實或新證據，指
    判決確定前已存在或成立而未及調查斟酌，及判決確定後始
    存在或成立之事實、證據。」放寬其條件限制，承認「罪證
    有疑、利歸被告」原則，並非祇存在法院一般審判之中，而
    於判罪確定後之聲請再審，仍有適用，不再刻意要求受判決
    人（被告）與事證間關係之新穎性，而應著重於事證和法院
    間之關係，亦即祇要事證具有明確性，不管其出現係在判決
    確定之前或之後，亦無論係單獨，或結合先前已經存在卷內
    之各項證據資料，予以綜合判斷，若因此能產生合理之懷疑
    ，而有足以推翻原確定判決所認事實之蓋然性，即已該當。
    申言之，各項新、舊證據綜合判斷結果，不以獲致原確定判
    決所認定之犯罪事實，應是不存在或較輕微之確實心證為必
    要，而僅以基於合理、正當之理由，懷疑原已確認之犯罪事
    實並不實在，可能影響判決之結果或本旨為已足。縱然如此
    ，不必至鐵定翻案、毫無疑問之程度；但反面言之，倘無法
    產生合理懷疑，不足以動搖原確定判決所認定之事實者，仍
    非法之所許。
三、經查：
(一)聲請人因偽造文書等案件，經臺灣桃園地方法院98年度易字
    第960號判處有期徒刑6月，經減為有期徒刑3月，得易科罰
    金，聲請人不服提起上訴，本院原確定判決依憑聲請人之供
    述、證人吳回、吳順帆（公司另名股東）、王美娟（負責辦
    理公司登記之會計人員）等人之證詞，被告與吳回就公司股
    權轉讓所簽定之系爭約定書（原審卷第130頁），據以推論
    被告與股東吳回等人於94年10月23日簽訂約定書約定登強公
    司董事長應由吳佳妙變更為黃國清後，並無如被告所辯稱股
    東間於94年11月1日有再開會討論繼續由吳佳妙擔任登強公
    司董事長，且以吳回等人因不滿被告，故於94年10月23日特
    簽訂書面約定登強公司董事長應由吳佳妙變更為黃國清，焉
    有可能於數日後即無故再同意由被告之妻吳佳妙繼續擔任登
    強公司董事長等過程何書面為憑等節，均論述綦詳，因此得
    出股東吳回、黃國清等人不同意由被告之妻吳佳妙為董事長
    及由吳三奇擔任監察人等之結論，已說明立論之依據。甚且
    針對被告上訴就告訴人提出本案訴訟時間為事發2年後之質
    疑，亦明確說明不可採之理由。另就卷附資料相互勾稽，為
    綜合判斷，以99年度上易字第1262號駁回其上訴確定，有上
    開判決及本院被告前案紀錄表在卷足憑，並經本院調取該案
    卷宗核閱無誤。　　　
(二)本案聲請人所舉最高法院99年度台上字第6977號刑事判決、
    92年台上字第6159號刑事判決中就「業務上作成文書」之闡
    釋作為本案聲請再審之理由，固非無據；惟上開最高法院之
    判決意旨，乃針對原事實審之推論說理過程中，應就行為人
    是否具有為從事業務之身分關係，抑是否存在利用業務上之
    關係而有填製不實業務文書之事實，強化其說理及論證之完
    備，此據最高法院99年度台上字第6977號刑事判決中所載「
    原判決並未認定上訴人係從事上開業務之人，卻認上訴人此
    部分所為係犯業務上文書登載不實罪之間接正犯云云…，依
    上述說明，其適用法則自有違誤」、92年台上字第6159號刑
    事判決揭示「然其對於上訴人及黃啟銘有無製作上述各該公
    司文書之業務權限？上述各項文書如何能認係上訴人與黃啟
    銘業務上所製作之文書？並未於理由內詳加論敘說明，本院
    前次發回意旨對此已加以指明。」等文即明。申言之，聲請
    人所援引之上開最高法院判決，尚不足認被告所稱其與系爭
    議事錄等文書之製作斷無因業務之連結而具有實質上之支配
    控制關係，而得以逕認被告無業務登載不實文書犯行之情事
    ；再者，事實之法律評價，在法學方法上乃法規範構成要件
    之涵攝，而法規範涵攝之可能性，係依其釋義而定，法規範
    之釋義，並非得聲請再審事由所指之事實或證據。易言之，
    縱原確定判決有不適用法則或適用不當而違背法令之情形，
    亦應依非常上訴程序予以糾正，而非再審機制救濟之範疇（
    最高法院108年度台抗字第1439號裁定意旨參照）。聲請意
    旨執原確定判決就「業務上文書」之判斷有誤，而指摘原確
    定判決錯誤適用刑法第215條而對聲請人論罪，倘指原確定
    判決有不適用法則或適用不當而違背法令之情形，亦非認定
    事實錯誤，依前述說明，仍無從依再審程序尋求救濟，核先
    敘明。
(三)至聲請人所提聲證2顯示，主張原確定判決之告訴人於聲請
    人為98年任股東臨時會主席時，未就聲請人之主席身分提出
    質疑；另舉聲請1主張系爭議事錄非聲請人業務上所職掌之
    文書聲請人之職務內容，且黃國清本就不具被選任為登強公
    司董事長之資格；再舉聲請3主張該保管憑證是由黃國清之
    胞兄黃國榮所出具，黃國清及黃國榮均清楚黃國清於94年至
    96年間，並非登強公司之董事長，而係由吳佳妙任登強公司
    之登記名義人云云，均難認合於刑事訴訟法第420條第1項第
    6款規定之「新事實」、「新證據」。經查：
 1、告訴人吳明紘、陳佩杏、李春年、吳怡陵於96年11月13日具
    狀對聲請人提出本案刑事告訴，爭執之點為「登強公司是否
    有於94年11月間召開股東臨時會及董事會」及是否「推選由
    吳佳妙繼續擔任董事長一職之決議」等節，實與聲請人是否
    為98年登強公司股東臨時會「主席」渺無相涉；申言之，告
    訴人等並未就聲請人任股東臨時會主席一職提出質疑，與聲
    請人是否利用為登強公司實際負責人，為從事業務之人，就
    其業務上之職掌及職務關係，而有指示證人王美娟依其所述
    製作系爭議事錄之涉案情節，本屬二事，並無直接關連；更
    況，於98年間登強公司所為股東臨時會召開之際，本案司法
    程序仍在進行中，告訴人等既已經由司法程序究明實情，申
    張權利，又何須在尚未判決前即就與本案事實並無直接關連
    之「會議主席」一職表示異議，聲請人就此所指，並提出聲
    請2主張將產生本案確定判決所定之事實之合理懷疑或影響
    、推翻本案確定判決所認事實之蓋然性云云，顯屬無稽，不
    可採信。
 2、重申本案確定判決所認定之事實，乃被告為登強公司之實際
    負責人，負責公司一切經營事項，自屬有權製作議事錄之人
    ，證人王美娟對於系爭議事錄固屬表像外觀、機械物理之形
    式製作者，然聲請人基於業務上之直接或間接職掌關係，對
    於證人王美娟所實際製作之系爭議事錄內容始具有職務上之
    實質監督及指揮控制權能，此據證人王美娟於臺灣桃園地方
    法院審理程序中證稱：我的對口窗都是被告，所以都是由被
    告告訴我，還有依據他們簽回來的文件我的對口窗就是被告
    ，被告有跟我說由何人擔任董事、董事長、監察人等語即明
    （參臺灣桃園地方法院98年度易字第960號卷第125-126頁背
    面），至聲請人所舉聲證1之公司章程，原係就公司各階層
    作方針原則性之規範，就細節性、技術性及事務性之職掌，
    本就無法鉅細靡遺，無礙於聲請人具有綜理主導登強公司大
    小事務，並對證人王美娟就系爭議事錄之登載內容始具實質
    控制及影響等角色及地位之認定，是就系爭議事錄之內容不
    實，被告應負業務上登載不實之責，本不待言。再者，被告
    遭判決之犯行為：明知登強公司並未召開股東臨時會及董事
    會，亦未曾有過推選由「吳佳妙」繼續擔任董事長一職之決
    議，而於系爭議事錄上，虛偽記載選任不知情之「吳佳妙」
    為董事、選任不知情之「吳三奇」為監察人、另推選吳佳妙
    為董事長等不實事項；而非被告未在系爭議事錄上登載黃國
    清為董事長一情。實則被告與黃國清之約定，確實如聲請人
    所言，僅拘束被告與黃國清之間，為民事關係，縱有契約明
    定，若未實際召開股東臨時會或董監事會議，或有召開惟仍
    逕將非會議之內容抑逕將聲請人所稱之契約內容載入，同樣
    涉嫌業務登載不實文書罪；申言之，業務登載不實文書罪重
    在保護文書內容之正確性、核實性，是以聲請人所據與吳回
    、黃國清間之契約關係，僅係原確定判決用以證明聲請人主
    觀上對於系爭議事錄內容不實之佐憑，至聲請人所稱其究有
    無依系爭約定書履行，本就與本案並無相涉，聲請人徒憑系
    爭約定書，再依聲證1之登強公司章程主張黃國清不具有受
    選任為董事長之股東身分云云，恐係誤解本案爭點，而就無
    涉於原確定判決犯罪事實之枝節而為爭執，所為聲請再審之
    理由，自難謂有何撼動原確定判決所認事實之可能。
 3、另聲請人於再審訊問程序中所提出聲證3之「保管憑證」1紙
    ，其日期為96年6月15日，為訴外人黃國榮所簽具，其內容
    在表明登強公司在彰化銀行林口分行帳戶之公司章於96年6
    月15日轉交股東陳佩杏委託之代理人黃國榮保管乙事，核先
    敘明。首以，該保管憑證之上開內容，原就與系爭議事錄內
    容登載有無不實等爭點無關，遑論具名之人為黃國榮，而非
    黃國清、黃國順，聲請人以黃國榮就公司章保管所簽具之保
    管憑證，推論黃國榮之胞弟黃國清、黃國順主觀就登強公司
    負責人主體之認知，誠乏所據，無法憑採。再以該保管憑證
    出具之日期既為96年6月15日，此際本案尚未起訴，登強公
    司之登記名義人本就係「吳佳妙」，聲請人以斯時登強公司
    形式上之登記名義人出名，並代理製作聲證3之保管憑證，
    在聲請人所涉業務登載不實文書案件尚未進行偵審程序調查
    審理論究其實之前，本就無法逕予推翻「吳佳妙」為登記名
    義人之形式，此乃公司負責人登記之形式效力使然；惟此案
    既經司法程序認定系爭議事錄係屬業務登載不實文書，且於
    99年8月12日判決定讞，則該登記之效力即自始當然確定無
    效，自應辨明；亦即縱黃國清之胞兄黃國榮在聲證3之保管
    憑證上具名，亦與本案系爭議事錄中所載之各該會議有無實
    際召開，會議內容與系爭議事錄所記載之內容是否相符等本
    案爭點無涉。末以，證人吳回於審理時證稱：其等係於96年
    5月間到經濟部申請資料時，才知道聲請人偽造登記給吳佳
    妙等語，則證人吳回證述之96年5月，互核既在聲證3保管憑
    證日期96年6月15日之前，本無聲請人所稱有何不實之處；
    申言之，本案證人吳回係於96年5月知悉有異，惟告訴人吳
    明紘、陳佩杏、李春年、吳怡陵等於96年11月13日始具狀對
    聲請人提出本案刑事告訴，在此期間(包含聲證3之保管憑證
    簽具時)，有關登強公司經相關公司治理程序所選任之公司
    負責人究為何人，尚須經司法程序予以審認，本就無法逕予
    推翻主管機關就公司負責人登記之形式效力，聲請人就聲證
    3之提出，顯然無法就原確定判決之內容有任何之更異，至
    聲請人任意指摘證人吳回所證不實，顯悖事實，無法採信。
(四)聲請人所犯如原確定判決之業務登載不實文書等犯行，事證
    已明，至聲請人提出聲證1、2、3等事證，復執上開陳詞，
    其不可採之理由，詳述如前，聲請人就本院原確定判決已經
    審酌之事項，單憑己意所為上開犯罪，而對於原確定判決採
    證、認事有無違背經驗法則、論理法則等再為爭執，難認合
    於刑事訴訟法第420條第1項第6款規定之「新事實」、「新
    證據」。至聲請人復聲請於開始再審程序中傳喚證人王美娟
    、黃國榮云云乙節，因本案相關事實俱明，且本案未符開啟
    再審之要件，核無必要，難允所請，併此敘明。
四、綜上所述，聲請人執前詞主張有新事實、新證據而為本件再
    審之聲請，但客觀上無法使本院合理相信有足以動搖原確定
    判決所確認之新事實或新證據，與刑事訴訟法第420條第1項
    第6款規定之聲請再審要件不符。而聲請人其餘主張，或係
    對原確定判決認定事實之爭辯，或對原確定判決採證認事職
    權之行使，任意指摘，或對法院依職權取捨證據持相異評價
    ，縱加以審酌，亦無法動搖原確定判決，自非符合足以生影
    響於原確定判決之要件。從而，本件再審之聲請，為無理由
    ，應予駁回。
五、據上論斷，應依刑事訴訟法第434條第1項，裁定如主文。　
中　　華　　民　　國　　109 　年　　12　　月　　22　　日
                  　  刑事第三庭審判長法　官  張惠立
    　　　　　　　　　　　　　　　　　法　官  張江澤
    　　　　　　　　　　　　　　　　　法　官  劉兆菊
以上正本證明與原本無異。
不得抗告。
                                      書記官  陳佳微
中　　華　　民　　國　　109 　年　　12　　月　　22　　日